ACORDAO-COMPLETO-2442440

ACÓRDÃO 13917/2020 ATA 43/2020 - SEGUNDA CÂMARA

VISTOS, relatados e discutidos estes Embargos de Declaração opostos pela Sra. Maria Elizabete Róvea em face do Acórdão 8688/2020-TCU-Segunda Câmara, proferido nos autos deste processo em que se analisam atos de concessão de pensão militar deferidos pela Subdiretoria de Inativos e Pensionistas do Comando da Aeronáutica.
ACORDAM os Ministros do Tribunal de Contas da União, reunidos em sessão da Segunda Câmara, ante as razões expostas pelo Relator, em:
9.1. com fundamento nos arts. 32, inciso II, e 34 da Lei 8.443/1992, conhecer dos presentes Embargos de Declaração, para, no mérito, dar-lhes provimento;
9.2. conferir aos subitens 9.2 e 9.4.1 do Acórdão 8688/2020-TCU-Segunda Câmara a seguinte redação:
"9.2. considerar ilegal a concessão de pensão militar instituída pelo Sr. Clementino Liberato Róvea, negando registro ao respectivo ato;
 (...) 
9.4.1. abstenha-se de realizar pagamentos à Sra. Neri Alves Pereira, sujeitando-se a autoridade administrativa omissa à responsabilidade solidária, nos termos do art. 262, caput, do Regimento Interno/TCU;"
9.3. dar ciência desta Deliberação à Subdiretoria de Inativos e Pensionistas do Comando da Aeronáutica, à embargante e ao seu representante legal, nos termos do art. 179, § 7º, do Regimento Interno/TCU.

Embargos de Declaração opostos em face do Acórdão 8.688/2020  2ª Câmara, proferido nos autos deste processo em se analisam atos de concessão de pensão militar.

Segunda Câmara

3. Embargante: Maria Elizabete Róvea (XXX.754.670-XX).

13.1. Ministros presentes: Ana Arraes (Presidente), Augusto Nardes, Aroldo Cedraz e Raimundo Carreiro.
13.2. Ministros-Substitutos presentes: Marcos Bemquerer Costa (Relator) e André Luís de Carvalho.

MARCOS BEMQUERER

Ministro-Substituto Marcos Bemquerer Costa.

Trata-se dos Embargos de Declaração opostos pela Sra. Maria Elizabete Róvea em face do Acórdão 8688/2020-TCU-Segunda Câmara, proferido nos autos deste processo em que se analisam atos de concessão de pensão militar deferidos pela Subdiretoria de Inativos e Pensionistas do Comando da Aeronáutica em benefício das interessadas Clélia de Lima Bresolin Massa, Elvira Castillo de Oliveira, Gildete Pereira Gomes, Maria Elizabete Róvea, Neri Alves Pereira, e Stella Campos Soares de Carvalho.
2.	Na sessão ordinária do dia 18/8/2020, esta Câmara decidiu, entre outras medidas, considerar ilegal a concessão de pensão militar em benefício da recorrente, negando registro ao correspondente ato (peça 10) .
3.	Irresignada com essa deliberação, a embargante sustenta haver omissão e contradição no Acórdão precitado (peça 23) .
	É o Relatório.

Diego Rovéa Soares, OAB/RS 94.155.

Não atuou.

EMBARGOS DE DECLARAÇÃO. DECISÃO PROFERIDA EM PROCESSO QUE EXAMINA ATOS DE PENSÃO MILITAR. ACUMULAÇÃO ILEGAL DE BENEFÍCIOS PREVIDENCIÁRIOS. DESCUMPRIMENTO DAS REGRAS DO ART. 29 DA LEI 3.765/1960. OMISSÃO A SER SANADA REFERENTE À RESTRIÇÃO DOS EFEITOS DO ACÓRDÃO NA CONCESSÃO DE UMA BENEFICIÁRIA. CONHECIMENTO DOS DECLARATÓRIOS. PROVIMENTO.

PENSÃO MILITAR (PMIL)

não atuou.

Trata-se dos Embargos de Declaração opostos pela Sra. Maria Elizabete Róvea em face do Acórdão 8688/2020-TCU-Segunda Câmara. 
2.	O decisum vergastado foi proferido nos autos deste processo em que se analisam atos de pensão militar deferidos pela Subdiretoria de Inativos e Pensionistas do Comando da Aeronáutica em benefício das interessadas Clélia de Lima Bresolin Massa, Elvira Castillo de Oliveira, Gildete Pereira Gomes, Maria Elizabete Róvea, Neri Alves Pereira, e Stella Campos Soares de Carvalho.
3.	Rememora-se que a Secretaria de Fiscalização de Pessoal - Sefip evidenciou que o ato referente à pensão deixada pelo Sr. Clementino Liberato Róvea (peça 1) , que tem como beneficiárias as Sras. Maria Elizabete Róvea (filha) e Neri Alves Pereira (companheira) , deveria ser considerado ilegal, porquanto a interessada por último mencionada recebia recursos do erário por meio de três fontes: a pensão militar e 02 (duas) pensões civis custeadas pelo Regime Geral da Previdência Social - RGPS, o que contrariava o disposto na Lei 3.765/1960. 
4.	Após assentar que o art. 29 da Lei 3.765/1960 permite a acumulação somente de duas pensões militares ou de uma pensão militar com vencimentos ou benefício previdenciário decorrente de um único cargo civil (sejam estes últimos vinculados ao Regime Próprio de Previdência de Servidores Públicos ou ao RGPS) e que a acumulação de 01 (um) benefício pensional militar com as 02 (duas) pensões civis pagas pelo RGPS estaria em desalinho com o dispositivo legal precitado, foi negado registro ao ato da peça 1, mediante o Acórdão 8688/2020-TCU-Segunda Câmara, e ordenado ao órgão concedente que fizesse cessar os pagamentos dele decorrentes, aplicando-se a orientação fixada no verbete da Súmula/TCU 106 às parcelas indevidamente recebidas pela Sra. Neri Alves Pereira. 
5.	Irresignada, a Sra. Maria Elizabete Róvea opõe Embargos de Declaração, alegando omissão e contradição no decisum (peça 23) .
6.	Feito o resumo do julgado contra o qual se insurge a recorrente, passo à análise da admissibilidade e do mérito do recurso.
7.	Acerca da admissibilidade, registro que foi invocado o vício de contradição e omissão na decisão atacada, observando-se os requisitos específicos estabelecidos no art. 34, caput, da Lei 8.443/1992 c/c o art. 287, caput, do Regimento Interno/TCU. Por conseguinte, os Aclaratórios devem ser conhecidos.
8.	A respeito do mérito recursal, a embargante aduz que, em razão da irregularidade na concessão em favor da Sra. Neri Alves Pereira, o Acórdão 8688/2020-TCU-Segunda Câmara reconheceu a ilegalidade integral do ato, sem qualquer ressalva à pensão deferida à ora embargante, que teve seus benefícios cessados por questões que dizem respeito a terceiros. 
9.	O decisum vergastado foi assim vazado (grifos acrescidos) :
"9.1. considerar legais as concessões de pensão militar instituídas em favor das Sras. Clélia de Lima Bresolin Massa, Elvira Castillo de Oliveira, Gildete Pereira Gomes e Stella Campos Soares de Carvalho, conferindo registro aos correspondentes atos;
9.2. considerar ilegal a concessão de pensão militar em benefício das Sras. Maria Elizabete Róvea e Neri Alves Pereira, negando registro ao respectivo ato;
9.3. dispensar o ressarcimento das quantias indevidamente recebidas de boa-fé pela Sra. Neri Alves Pereira, consoante o disposto no Enunciado 106 da Súmula da Jurisprudência do TCU;
9.4. determinar à Subdiretoria de Inativos e Pensionistas do Comando da Aeronáutica que, no prazo de 15 (quinze) dias, a contar da ciência desta Deliberação:
9.4.1. abstenha-se de realizar pagamentos decorrentes do ato impugnado (subitem 9.2 acima) , sujeitando-se a autoridade administrativa omissa à responsabilidade solidária, nos termos do art. 262, caput, do Regimento Interno/TCU;
9.4.2. dê ciência, no prazo de 15 (quinze) dias, a contar do recebimento da notificação deste Acórdão, do inteiro teor desta Deliberação às Sras. Maria Elizabete Róvea e Neri Alves Pereira, em especial, no que diz respeito à última interessada, ao direito de opção pelos benefícios legalmente acumuláveis, encaminhando a este Tribunal, no prazo de 30 (trinta) dias, comprovante das referidas ciências;
9.4.3. alerte a Sra. Neri Alves Pereira de que o efeito suspensivo proveniente da interposição de possíveis recursos perante o TCU não a exime da devolução dos valores percebidos indevidamente após a respectiva notificação, caso os recursos não sejam providos;
9.4.4. notifique a Sra. Neri Alves Pereira para que manifeste sua opção pela percepção de 02 (dois) dos benefícios acumulados, promovendo a exclusão da interessada da pensão militar em caso de omissão da beneficiária;
9.5. esclarecer à Subdiretoria de Inativos e Pensionistas do Comando da Aeronáutica que poderá emitir novo ato de pensão militar instituída pelo Sr. Clementino Liberato Róvea à consideração desta Corte de Contas, nos termos da IN/TCU 78/2018, espelhando a nova partilha do benefício, devendo o órgão informar a decisão firmada pela Sra. Neri Alves Pereira no formulário a ser encaminhado."
10.	Como se percebe, a deliberação atacada considerou ilegal a concessão de pensão militar em benefício das Sras. Maria Elizabete Róvea e Neri Alves Pereira, negando registro ao correspondente ato.
11.	O ato ilegal, reitere-se, cuida de pensão deixada pelo Sr. Clementino Liberato Róvea (peça 1) que tem como pessoas habilitadas ao benefício às Sras. Maria Elizabete Róvea (filha e ora recorrente) e Neri Alves Pereira (companheira) . 
12.	Entretanto, a ocorrência constatada na concessão - receber recursos do erário por meio de três fontes: 01 (uma) pensão militar e 02 (duas) pensões civis, em contrariedade ao disposto na Lei 3.765/1960 - refere-se exclusivamente às acumulações pensionais indevidas da Sra. Neri Alves Pereira, sem alcançar o benefício da Sra. Maria Elizabete Róvea.
13.	Nesse contexto, entendo que merece prosperar a irresignação da recorrente, porquanto não pode ter sua pensão obstada por irregularidade que é privativa da co-beneficiária do ato. Em consequência, deve ser assegurada à Sra. Maria Elizabete Róvea a manutenção de sua pensão, restringindo os efeitos da decisão vergastada somente à Sra. Neri Alves Pereira, que deverá manifestar a sua opção pela percepção de 02 (dois) dos benefícios acumulados, e, no caso de omissão, será excluída da pensão militar em novo ato a ser enviado a esta Corte, conforme assentou o decisum atacado (subitens 9.4.4 e 9.5) .
14.	Por conseguinte, os Embargos opostos devem ser conhecidos e providos, com vistas a conferir-lhes efeitos modificativos, passando os subitens 9.2 e 9.4.1 Acórdão 8688/2020-TCU-Segunda Câmara a contar com a seguinte redação: 
 "9.2. considerar ilegal a concessão de pensão militar instituída pelo Sr. Clementino Liberato Róvea, negando registro ao respectivo ato;
 (...) 
9.4.1. abstenha-se de realizar pagamentos à Sra. Neri Alves Pereira, sujeitando-se a autoridade administrativa omissa à responsabilidade solidária, nos termos do art. 262, caput, do Regimento Interno/TCU;"
	Pelo exposto, manifesto-me por que seja adotada a deliberação que ora submeto a este Colegiado.
	
T.C.U., Sala de Sessões, em 1º de dezembro de 2020.
MARCOS BEMQUERER COSTA
Relator